【裁判字號】    99,交聲,2813
【裁判日期】    990923
【裁判案由】    交管條例聲異
【裁判全文】
臺灣板橋地方法院交通事件裁定        99年度交聲字第2813號
原處分機關  交通部公路總局臺北區監理所蘆洲監理站
異  議  人
受  處分人  甲○○
上列受處分人因違反道路交通管理處罰條例案件，對於交通部公
路總局臺北區監理所蘆洲監理站民國99年9 月10日所為之裁決（
北監蘆字第裁46-C00000000號），聲明異議，本院裁定如下：
    主  文
原處分撤銷。
甲○○汽車駕駛人，駕駛汽車經測試檢定，酒精濃度超過規定標
準，吊扣其重型機車駕駛執照壹年，並接受道路交通安全講習。
    理  由
一、原處分意旨略以：異議人即受處分人甲○○於民國99年6 月
    27日凌晨1 時55分許，騎乘車號BLA-187 號重型機車，行經
    臺北縣五股鄉○○路142 巷口時，因有「酒後駕車，酒精濃
    度測試值為0.72MG/L」之違規事實，經臺北縣政府警察局蘆
    洲分局更寮派出所執勤員警製單舉發，爰依道路交通管理處
    罰條例第35條第1 項第1 款、第24條規定，裁處異議人罰鍰
    新臺幣（下同）45,000元，吊扣駕駛執照12個月，並施以道
    路交通安全講習等語。
二、異議意旨則以：異議人因飲用酒類騎乘機車，為警攔檢查獲
    ，經檢察官為緩起訴處分，異議人並已依緩起訴處分意旨，
    向國庫支付50,000元，原處分機關竟仍裁處異議人需繳納45
    ,000元，有違一事不二罰原則，爰依法聲明異議等語。
三、按汽車駕駛人有飲用酒類或其他類似物後其吐氣所含酒精濃
    度超過每公升0.25毫克或血液中酒精濃度超過百分之0.05以
    上者，不得駕車，道路交通安全規則第114 條第2 款定有明
    文；又按汽車駕駛人，駕駛汽車經測試檢定有酒精濃度超過
    規定標準者，處15,000元以上60,000元以下罰鍰，並當場移
    置保管該汽車及吊扣其駕駛執照1 年；因而肇事致人受傷者
    ，並吊扣其駕駛執照2 年；致人重傷或死亡者，吊銷其駕駛
    執照，並不得再考領，道路交通管理處罰條例第35條第1 項
    第1 款亦有明文；再汽車駕駛人，有同法第35條第1 項規定
    之情形者，應接受道路交通安全講習，道路交通管理處罰條
    例第24條第1 項第2 款規定甚明。
四、次按，行政罰法第26條規定：「一行為同時觸犯刑事法律及
    違反行政法上義務規定者，依刑事法律處罰之。但其行為應
    處以其他種類行政罰或得沒入之物而未經法院宣告沒收者，
    亦得裁處之。前項行為如經不起訴處分或為無罪、免訴、不
    受理、不付審理之裁判確定者，得依違反行政法上義務規定
    裁處之。」其所揭示之所謂「一事不二罰」原則，探究其立
    法目的，係以一行為同時觸犯刑事法律及違反行政法上義務
    規定時，由於刑罰與行政罰同屬對不法行為之制裁，而刑罰
    之懲罰作用較強，故依刑事法律處罰，即足資警惕時，實無
    一事二罰再處行政罰之必要；且刑事法律處罰，由法院依法
    定程序為之，較符合正當法律秩序，應予優先適用。但罰鍰
    以外之沒入或其他種類行政罰，因兼具維護公共秩序之作用
    ，為達行政目的，行政機關仍得併予裁處。又此所稱「其他
    種類行政罰」，係指違反行政法上之義務應受「裁罰性」之
    「不利處分」而言，依行政罰法第2 條規定，應包括限制或
    禁止行為之吊扣證照處分及警告性之講習處分在內。再按，
    觸犯刑事法律之犯罪行為，除得經檢察官之起訴，並由法院
    審理後，為有罪科刑、無罪、免訴、不受理、不付審理之裁
    判外，如檢察官認該行為所涉為死刑、無期徒刑或最輕本刑
    3 年以上有期徒刑以外之罪，於參酌刑法第57條所列事項及
    公共利益之維護，認以緩起訴為適當者，得定1 年以上3 年
    以下之緩起訴期間為緩起訴處分。然因經檢察官為「緩起訴
    」處分者，於「緩起訴」之猶豫期間內，檢察官可對其持續
    觀察，若認其顯無反省警惕之情或根本欠缺反省警惕之能力
    （即符合刑事訴訟法第253 條之3 第1 項所列3 款情形）者
    ，得依職權或依告訴人之聲請，將緩起訴處分撤銷，並依法
    追訴，法院則得依審理結果，為有罪科刑之裁判，亦即在緩
    起訴處分之猶豫期間內，刑事訴追程序仍未終局確定，此與
    不起訴處分確定後，刑事訴追程序終結，檢察官原則上不得
    就同一行為再行起訴之法律效果迥異，是以，緩起訴處分自
    不得類推不起訴處分，而適用行政罰法第26條第2 項之規定
    。從而，經檢察官為緩起訴處分之行為，如同時違反行政法
    上義務之規定，在緩起訴處分於猶豫期間期滿前，因刑事訴
    追程序尚未確定終結，行為人仍有因緩起訴遭撤銷而受刑事
    追訴處罰之可能，此時行政機關若逕行依法行政裁罰，毋寧
    將使行為人有同時遭受行政處罰及刑事處罰之可能，因此參
    酌行政罰法第26條之立法意旨，違反行政法上義務之行為，
    若同時亦經檢察官另為緩起訴處分時，行政機關應待緩起訴
    處分實質確定（即緩起訴猶豫期間經過而未經撤銷）後，因
    行為人已最終確定免於受刑事處罰時，行政機關方得為與刑
    罰相類之罰鍰處分。再者，檢察官對被告為緩起訴處分時，
    若另依刑事訴訟法第253 條之2 第1 項規定對被告所為之指
    示及課予之負擔，此等負擔雖非刑罰，但對被告迭有財產減
    少及自由受限之影響，性質上可謂刑事處分，且緩起訴制度
    雖以特別預防為優先考量，但在具體個案決定上，實亦達到
    一般預防的作用及報應理念，基於一行為不二罰原則，異議
    人既已就其行為受到刑事處分，自不應因同一行為再受到國
    家科予之處罰。基此，酒後駕車經檢察官為緩起訴處分，並
    命被告向公庫或公益團體捐款者，實質上與刑事處罰無異。
    於緩起訴處分實質確定後，該捐款解釋上亦屬道路交通管理
    處罰條例第35條第8 項所規定之罰金，監理機關雖不得再為
    行政裁罰，惟若行為人所支付之緩起訴處分金，未達道路交
    通管理處罰條例第92條第4 項所訂最低罰鍰基準規定者（依
    違反道路交通管理事件統一裁罰基準表之規定，駕駛人違反
    道路交通管理處罰條例第35條第1 項第1 款之規定，其吐氣
    所含酒精濃度超過每公升0.55毫克以上者，機車之最低罰鍰
    為45,000元），依該條例第35條第8 項（該項所列關於罰鍰
    基準之同條例「第92條第3 項」，業經移列至「第92條第4
    項）之規定，即須補繳不足最低罰鍰之部分，始為適法。
五、經查：
  (一)本件異議人於99年6 月17日凌晨1 時55分許，騎乘車號BLA-
    187 號重型機車，行經臺北縣五股鄉○○路142 巷口時，為
    警攔檢，當場施以酒精濃度測試，經測得異議人呼氣酒精濃
    度達每公升0.72毫克，為警掣單舉發，原處分機關遂以異議
    人酒精濃度超過規定標準為由，裁處罰鍰45,000元，吊扣駕
    駛執照12個月，並施以道路交通安全講習之事實，因異議人
    並未爭執酒後騎乘機車之違規事實，且有臺北縣政府警察局
    舉發違反道路交通管理事件通知單、交通部公路總局臺北區
    監理所蘆洲監理站送達證書、交通部公路總局臺北區監理所
    蘆洲監理站違反道路交通管理事件裁決書各1 份附卷可稽，
    是異議人飲用酒類後致酒精濃度超過規定標準仍駕駛動力交
    通工具而為警查獲之事實，堪以認定。
  (二)本件異議人上開酒後騎乘機車之行為，同時違反道路交通管
    理處罰條例第35條第1 項第1 款與刑法第185 條之3 之規定
    ，係一行為同時觸犯刑事法律及違反行政法上義務規定，依
    行政罰法第26條第1 項前段規定，應依刑事法律處罰之。而
    異議人前揭酒後騎乘機車之同一行為，同時涉犯刑法第185
    條之3 公共危險罪，業經臺灣板橋地方法院檢察署檢察官於
    99年7 月7 日以99年度速偵字第4256號為緩起訴處分，緩起
    訴期間為1 年，並應向國庫支付50,000元，前開緩起訴於99
    年7 月23日確定，緩起訴期間於100 年7 月22日屆滿，此有
    臺灣高等法院被告前案紀錄表、臺灣板橋地方法院檢察署99
    年度速偵字第4256號緩起訴處分書各1 份在卷可參。則上開
    緩起訴處分期間既尚未期滿，異議人仍有因刑事訴訟法第25
    3 條之3 第1 項各款規定，經檢察官撤銷緩起訴處分繼續偵
    查或起訴而受刑事處罰之可能，此時行政機關若逕行依法行
    政裁罰，毋寧將使異議人有同時遭受行政處罰及刑事處罰之
    危險。準此，原處分機關自不得於緩起訴期間屆滿前，即依
    道路交通管理處罰條例第35條第1 項第1 款規定逕予裁處異
    議人罰鍰之處分，是異議人據此聲明異議即屬有據；至於裁
    處吊扣異議人駕駛執照（原裁決書漏予敘明為普通重型機車
    ）12個月及施以道路交通安全講習部分，則與行政罰法第26
    條第1 項但書規定相符，並無違誤，惟因本件酒後騎乘機車
    乃單一違規行為，原處分機關所為之處分應視為一整體而無
    從予以割裂，故仍應由本院撤銷原處分，並自為裁罰如主文
    第2 項所示。
  (三)至原處分機關固援引法務部行政罰法諮詢小組第1 次及第5
    次會議紀錄，認緩起訴乃附帶條件之不起訴處分，緩起訴確
    定後，宜視同不起訴處分確定，亦即係不起訴之一種，應有
    行政罰法第26條第2 項規定之適用等語。惟按法官依據法律
    獨立審判，憲法第80條載有明文。各機關依其職掌就有關法
    規為釋示之行政命令，法官於審判案件時，固可予以引用，
    但仍得依據法律，表示適當之不同見解，並不受其拘束，司
    法行政機關所發司法行政上之命令，如涉及審判上之法律見
    解，僅供法官參考，法官於審判案件時，亦不受其拘束，司
    法院大法官會議解釋釋字第216 號解釋意旨可資參照。是原
    處分機關所提前開函文或會議紀錄，既與本院前揭見解不同
    ，本院並不受其拘束，併此敘明。
六、綜上所述，原處分機關以異議人酒精濃度超過規定標準而騎
    乘機車為由，對其裁處罰鍰，尚有違誤，異議人提出本件聲
    明異議，非無理由，原處分機關關於此部分之處分自應予以
    撤銷而不罰。惟異議人上開酒後騎乘機車違反道路交通管理
    處罰條例第35條第1 項第1 款之行為，應吊扣駕駛執照1 年
    並接受道路安全交通講習，業經道路交通管理處罰條例第35
    條第1 項第1 款、第24條第1 項第2 款分別規定明確，該等
    吊扣駕駛執照及接受講習均屬行政罰法第26條第1 項但書所
    規定之「其他種類行政罰」，原處分機關裁處異議人吊扣駕
    駛執照12個月，並施以道路安全交通講習，與法並無不合。
    故本院撤銷原處分後，諭知異議人如主文第2 項所示之處罰
    ，以期適法。
據上論斷，應依道路交通案件處理辦法第20條前段，裁定如主文
。
中    華    民    國    99    年    9     月    23    日
                  交通法庭  法  官  高增泓
以上正本證明與原本無異。
如不服本裁定應於送達後5 日內向本院提出抗告狀。
                            書記官  林政良
中    華    民    國    99    年    9     月    23    日

司法院資訊處製作；財團法人民間司法改革基金會備份。
